臺灣新竹地方法院民事判決　九十三年度訴字第一號
　　原　　　告　　丁○○
　　　　　　　　　　　　　　弄.
　　被　　　告　　甲○○
　　兼訴訟代理人　乙○○
右當事人間請求塗銷抵押權登記事件，本院於中華民國九十三年三月二十二日言詞辯
論終結，本院判決如左：
    主    文
被告應就丙○○在坐落新竹縣新豐鄉○○段一二七地號、林、面積一九四點二四平方
公尺土地上，所有收件年期民國七十一年第一一三○九號，登記日期民國七十一年七
月二十四日，權利範圍全部，權利價值新臺幣柒拾貳萬貳仟元，存續期間自七十一年
七月十九日起至七十二年六月三十日止，清償日期七十二年六月三十日，債務人兼設
定義務人黃亨金之抵押權登記辦理繼承登記後向新竹縣新湖地政事務所辦理塗銷。
訴訟費用由被告負擔。
    事實及理由
壹、原告主張：
一、緣系爭坐落新竹縣新豐鄉○○段一二七地號、林、面積一九四點二四平方公尺土
    地( 下稱：系爭土地 )，原為訴外人黃亨金( 已歿 )所有。由於黃亨金積欠原告
    借款未還，乃將系爭土地所有權移轉登記予原告，以資抵償借款債務，而為原告
    所有。又系爭土地上有被告甲○○、乙○○之被繼承人丙○○所設定收件年期民
    國七十一年第一一三○九號，登記日期七十一年七月二十四日，權利範圍全部，
    權利價值新臺幣( 下同 )七十二萬二千元，存續期間自七十一年七月十九日起至
    七十二年六月三十日止，清償日期七十二年六月三十日，債務人兼設定義務人黃
    亨金之抵押權登記( 下稱：系爭抵押權 )，此有土地登記簿謄本附卷可稽，合先
    敘明。
二、又據黃亨金生前告謂：其於七十一年七月間，固曾以系爭土地持向被告之被繼承
    人丙○○抵押借款七十二萬二千元，但該項抵押借款早已返還，後因抵押權人即
    被告之被繼承人丙○○不知去向，致系爭土地上之是項抵押權登記，未能辦理塗
    銷登記( 訴外人黃亨金於九十二年三月底因病逝世 )。
三、按所有人對於無權占有或侵奪其所有物者，得請求返還之；對於妨害其所有權者
    ，得請求除去之；有妨害其所有權之虞者，得請求防止之，此為民法第七百六十
    七條所明定。查被告之被繼承人丙○○於七十一年七月間所貸予訴外人黃亨金之
    系爭抵押借款，已獲償還。從而，被告既係丙○○之繼承人，即已繼承丙○○之
    義務，就系爭土地因擔保借款所設定之抵押權登記辦理繼承登記後予以塗銷。又
    依民法第八百八十條規定「以抵押權擔保之債權，其請求權已因時效而消滅。如
    抵押權於消滅時效完成後，五年間不實行其抵押權者，其抵押權消滅。」，則縱
    訴外人黃亨金以往未曾返還系爭抵押借款，惟因系爭抵押借款其清償日期為七十
    二年六月三十日，至今其請求權已因時效而消滅。且被告或其被繼承人丙○○於
    消滅時效完成後，五年間又不實行系爭抵押權，揆諸上開規定，系爭抵押權已歸
    消滅。由於系爭抵押權既已消滅，被告未予塗銷，足以妨害原告系爭土地之所有
    權，同時亦有妨害原告所有權之虞，故而有提起本訴，請求被告塗銷系爭土地抵
    押權登記之必要。
    為此聲明：被告應就丙○○所有坐落新竹縣新豐鄉○○段一二七地號、林、面積
    一九四點二四平方公尺土地，收件年期七十一年第一一三○九號，登記日期七十
    一年七月二十四日，權利範圍全部，權利價值七十二萬二千元，存續期間自七十
    一年七月十九日起至七十二年六月三十日止，清償日期七十二年六月三十日，債
    務人兼設定義務人黃亨金之抵押權登記辦理繼承登記後向新竹縣新湖地政事務所
    辦理塗銷。
貳、被告則以：
一、緣被告甲○○為本件原抵押權人丙○○之妻，至被告乙○○則為丙○○之子，而
    丙○○於七十一年間經人介紹認識本件原所有權人黃亨金，亦是原告叔或伯父，
    因被告之被繼承人丙○○係一退伍軍人，為免日後生活無依，故急須購買不動產
    ，以為安家立身之用，遂以畢生積蓄向黃亨金購買系爭土地，原以為原告之前手
    黃亨金忠厚老實，便一次付清所有價金，惟事後黃亨金即藉故推托，以無法過戶
    為由，僅將所有權狀交予被告之被繼承人丙○○保管，經被告之被繼承人丙○○
    多次催促，其均避不見面，致被告之被繼承人丙○○氣憤難消，畢生積蓄毀於一
    旦，致憂勞而終，而原告曾居中在場以圖利，且與被告乙○○發生爭執，稱說不
    知情，實為謊言，又何來還清欠款之說。另被告於丙○○過世後，亦曾多次去找
    黃亨金，均無下落，故請駁回其訴訟，以昭公理。
二、又原告已知所有權狀在被告手上，竟未與被告洽談，亦未告知，即向地政事務所
    申請遺失補發，俾得順利辦理繼承或買賣登記，顯係以不法意圖，讓公務人員登
    載不實，顯已觸犯刑法之法令，而其取得既然是不法，即不應准許。縱依民法第
    一百二十五條規定請求權因十五年間不行使而消滅，亦不應縱容不法之徒，以非
    法之手段取得，為此，原告之請求，顯屬無理。
    為此聲明：原告之訴駁回。
、程序方面：
    按訴狀送達後，原告不得將原訴變更或追加他訴；被告於訴之變更或追加無異議
    ，而為本案之言詞辯論者，視為同意變更或追加，此為民事訴訟法第二百五十五
    條第一項、第二項所明定。查原告原起訴請求被告丙○○應將系爭土地上之抵押
    權登記辦理塗銷，惟嗣於本件訴訟進行期間得悉丙○○於其起訴前業已過世，而
    甲○○、乙○○為丙○○之繼承人，乃變更被告為甲○○、乙○○，並更正訴之
    聲明為被告甲○○、乙○○應將系爭土地上之抵押權登記辦理繼承登記後予以塗
    銷，亦為被告對其訴之變更無異議，而為本案之言詞辯論，依上開規定，視為被
    告同意原告為訴之變更，合先敘明。
肆、兩造不爭執之事實：
一、原告現為系爭坐落新竹縣新豐鄉○○段一二七地號、林、面積一九四點二四平方
    公尺土地所有權人，而系爭土地上存有被告甲○○、乙○○之被繼承人丙○○所
    設定系爭權利價值七十二萬二千元，存續期間自七十一年七月十九日起至七十二
    年六月三十日止，清償日期七十二年六月三十日，債務人兼設定義務人黃亨金之
    抵押權登記，業據原告提出土地登記謄本附卷可稽。
二、又被告之被繼承人丙○○及被告甲○○、乙○○於原告提起本件訴訟之前，均未
    聲請執行法院強制執行拍賣系爭土地，或於他債權人對於系爭土地聲請強制執行
    時，聲明參與分配，亦為被告所不爭。
三、再訴外人黃亨金前於八十八年七月三十一日以其遺失系爭土地所有權狀為由，向
    新竹縣新湖地政事務所申請補發權狀，經新竹縣新湖地政事務所於八十八年九月
    七日重新補發系爭土地之所有權狀予黃亨金，嗣黃亨金則於九十一年五月七日將
    系爭土地出售予原告所有等情，亦據本院依被告聲請向新竹縣新湖地政事務所函
    查明確，有新竹縣新湖地政事務所九十三年二月二十四日新湖地所登字第○九三
    ○○○○八五九號函檢附系爭土地於八十八年間申請書狀補發及九十一年五月間
    辦理買賣案件之相關資料附卷為憑。
伍、得心證之理由：
一、本件兩造爭執之處應在於原告得否請求被告將其所繼承丙○○所有之系爭抵押權
    辦理繼承登記後予以塗銷？又原告有無不法取得系爭土地所有權之事？茲分述如
    下：
    (一)按請求權，因十五年間不行使而消滅，但法律所定期間較短者，依其規定；
        次按，以抵押權擔保之債權，其請求權已因時效而消滅，如抵押權人於消滅
        時效完成後，五年間不實行其抵押權者，其抵押權消滅，此為民法第一百二
        十五條、第八百八十條所明定。查原告主張被告之被繼承人丙○○在其所有
        系爭土地上所設定之系爭抵押權，業因於請求權消滅時效完成後，五年間不
        實行其抵押權而消滅等情，業據提出土地登記謄本為憑，而觀之土地登記謄
        本上所記載系爭抵押權之權利價值為七十二萬二千元，存續期間自七十一年
        七月十九日起至七十二年六月三十日止，清償日期為七十二年六月三十日，
        債務人兼設定義務人為黃亨金等情，足見被告之被繼承人丙○○與其債務人
        黃亨金於設定系爭抵押登記時，業已約定系爭抵押權所擔保之債權清償日期
        係於七十二年六月三十日，則被告之被繼承人丙○○及被告對於系爭抵押權
        所擔保之債權自七十二年六月三十日清償期屆至後之十五年期間，既均未對
        債務人黃亨金起訴追償欠債，或為其他中斷時效進行之行為，亦為被告所不
        否認，是被告之被繼承人丙○○及被告對於系爭抵押權所擔保之債權，其請
        求權即於八十七年六月三十日因時效完成而消滅，堪予認定。再被告既自認
        其等於原告提起本件訴訟之前，均未聲請執行法院強制執行拍賣系爭土地，
        或於他債權人對於系爭土地聲請強制執行時，聲明參與分配等情，則原告主
        張被告於其請求權消滅時效完成後，五年間均未實行抵押權，是其抵押權業
        已消滅乙節，揆之上開規定，要非無據。
    (二)次按，當事人主張有利於己之事實者，就其事實有舉證之責任，此為民事訴
        訟法第二百七十七條所明定。查被告雖主張：原告曾於被告之被繼承人丙○○向債務人黃亨金購買系爭土地時居間在場以圖利，且為此曾與被告乙○○
        發生爭執，是原告明知所有權狀在被告手上，竟未與被告洽談，即向地政事
        務所申請遺失補發，顯係以不法意圖取得系爭土地等情，惟為原告所否認，
        而被告乙○○於本院九十三年二月十八日言詞辯論期日亦陳稱：「( 問：是
        否曾經與原告發生過爭執？ )答：是在二十年前找黃亨金要解決債務時與黃
        亨金發生過爭執，當時原告好像不在場。」等語( 詳本院九十三年二月十八
        日言詞辯論筆錄 )，則被告上開所述，尚非無疑。又經本院依被告聲請向新
        竹縣新湖地政事務所函查系爭土地申請書狀補發及由黃亨金辦理買賣過戶予
        原告之相關資料可知，被告之債務人黃亨金前於八十八年七月三十一日即以
        其遺失系爭土地所有權狀為由，向新竹縣新湖地政事務所申請補發權狀，經
        新竹縣新湖地政事務所於八十八年九月七日重新補發所有權狀，嗣黃亨金則
        於九十一年五月七日提出上開補發之所有權狀及相關過戶資料將系爭土地移
        轉登記予原告所有，亦有新竹縣新湖地政事務所九十三年二月二十四日新湖
        地所登字第○九三○○○○八五九號函檢附之資料附卷為憑，足見原告於九
        十一年間取得系爭土地時間，既距被告之債務人黃亨金前申請補發所有權狀
        之八十八年間非近，且被告之債務人黃亨金亦係提供其經地政事務所補發之
        所有權狀辦理土地移轉登記，衡之常情，原告顯難知悉黃亨金遺失補發權狀
        之真正事由，是被告所述原告明知系爭土地所有權狀在其手上等語，顯與常
        理有悖，且與本件並非原告向地政事務所申請補發所有權狀之事實不符，是
        被告就原告有以不法手段取得系爭土地乙節，既未提出相關證據資料以實其
        說，則其所述，尚難採信。
    (三)末按，抵押權雖逾民法第八百八十條規定之五年除斥期間而消滅，惟在消滅
        前如抵押權人之繼承人已繼承該抵押權時，則繼承人既已為抵押權人，自應
        就該抵押權先辦理繼承登記，始得准許為塗銷登記。本件乃於繼承開始後，
        該抵押權始歸於消滅，與繼承開始前其抵押權即已消滅之情形不同，丙既已
        為抵押權人，自應就該抵押權先辦理繼承登記，始得准許為塗銷登記( 司法
        院八十一年十一月六日(八一)廳民一字第一八五七一號函復臺高院可資參照
         )。查被告既未就原告有以不法手段取得系爭土地情事，舉證以實其說，則
        原告主張其本於系爭土地所有權人地位，因被告就其所繼承之系爭抵押權未
        於消滅時效完成後五年間實行其抵押權，依法其抵押權應為消滅，惟因系爭
        抵押權之喪失非經登記不失效力，而有妨礙原告所有權之虞，請求被告先辦
        理繼承登記後再為塗銷系爭抵押權登記，揆之上開規定，應堪採信。
二、綜上，原告請求被告應就丙○○在系爭坐落新竹縣新豐鄉○○段一二七地號土地
    上所有系爭抵押權登記辦理繼承登記後向新竹縣新湖地政事務所辦理塗銷，核屬
    有據，應予准許。
據上論結：本件原告之訴為有理由，依民事訴訟法第第八十五條第一項前段，判決如
主文。
中　　　華　　　民　　　國　　九十三　　年　　　四　　　月　　   二　　 日
                                  臺灣新竹地方法院民事第二庭
~B法　　　官　王佳惠
右為正本係照原本作成。
如對本判決上訴，須於判決送達後廿日內向本院提出上訴狀。
~B法院書記官　林淑瑜
中　　　華　　　民　　　國　　九十三　　年　　　四　　　月　　   五　　 日
